【裁判字號】    88,上更(一),494
【裁判日期】    890517
【裁判案由】    妨害自由
【裁判全文】
臺灣高等法院臺南分院刑事判決          八十八年度上更(一)字第四九四號    Ｇ
      上  訴  人
      即  被  告  丁  ○  ○
      右三人共同
      選任辯護人  賴  鴻  鳴  律師
      上  訴  人
      即  被  告  辛  ○  ○
右上訴人因妨害自由案件，不服臺灣嘉義地方法院八十五年度訴字第一四二號中華民
國八十五年十月十一日第一審判決（起訴案號：臺灣嘉義地方法院檢察署八十五年度
偵字第四八七號），提起上訴，判決後，經最高法院第一次發回，本院判決如左：
      主      文
原判決撤銷。
丁○○、壬○○、己○○共同以強暴使人行無義務之事，各處有期徒刑陸月，如易科
罰金均以佰元折算壹日。
辛○○共同以以強暴使人行無義務之事，累犯，處有期徒刑肆月，如易科罰金以佰
元折算壹日。
      事      實
一、丁○○、壬○○、己○○三人出資合夥在臺南縣新營市○○路○段三二○號（嗣
    遷至同市○○路三一五號）經營皇達汽車當舖（由壬○○一人出名申請核准設立
    ），自民國（下同）八十三年四月間某日起至八十四年八、九月間止，在上址皇
    達汽車當舖內及雲林縣北港鎮○○路二十一號丁○○住處，連續借予亦曾從事汽
    車當舖，知汽車當舖借款利息多較一般民間放款為高之戊○○新臺幣（下同）十
    萬元、二十萬元、三十萬元不等之款項多次，利息以月息五分（即年息百分之六
    十）計算，並於第一次借款時自本金先扣第一個月利息（即借十萬元先扣五千元
    至一萬元不等），且要求戊○○應同時簽發同額之本票及支票擔保，丁○○、壬○○、己○○三人以此方法總共貸予戊○○本金約有四百餘萬元，並已取得戊○○償還之本息約三百餘萬元，其餘未償還之本金及利息，因戊○○於所簽發之支
    票、本票屆期無法兌現，且所生之利息未支付，丁○○等三人乃要求戊○○先後
    分別另簽發戊○○本人名義之本票及其父許興亞名義之支票多張，換回前開部分
    到期之支票或本票，金額共有六百零四萬二千元，丁○○等三人取得上開支票、
    本票後，推由己○○出名先後分別持上開票據向原審法院聲請假扣押、支付命令
    、本票准許強制執行之裁定。
二、辛○○曾於八十一年一月及十月間，因違反麻醉藥品管理條例案件，經臺灣雲林
    地方法院先後分別判處有期徒刑十月、七月確定，於八十三年十月三日接續執行
    完畢，猶不知悔改，復因丁○○、壬○○、己○○見戊○○逃避不清償前開借款
    本金及利息，三人心有未甘，共同商議以強押戊○○或其家人方法逼討前開本金
    及利息債務，乃共同基於妨害自由之犯意聯絡及行為分擔，先由己○○依報章廣
    告出面委由不詳姓名年籍之徵信社人員二人尋找戊○○家人，於八十五年一月十
    六日，該徵信社人員電告己○○、丁○○、壬○○等人已尋獲戊○○之妻丙○○
    ，刻正在嘉義市○○街四十三號三樓之一庚○○會計事務所內上班，己○○、壬○○與丁○○三人以及知情且有犯意聯絡、行為分擔之洪仁甫（原審審理中死亡
    ，業經原審判決公訴不受理確定）、辛○○等五人，於同日下午五時四十五分許
    ，五人分乘二輛自小客車趕抵上址，經按電鈴後，由不知情之庚○○開門，除由
    辛○○在該事務所門外把風，餘四人立即進入該事務所客廳內，丙○○見四人進
    入，明知係要向其夫要債，因害怕見狀躲藏於吧台下，惟為己○○發現，即叫丙○○大嫂，並稱已找很久，要丙○○出來與渠等出去談，丙○○稱債款與渠無關
    ，要他們去找渠先生談，丙○○不願意出來，彼等即基於以強暴使人行無義務之
    事犯意聯絡，由壬○○、洪仁甫進入吧台強拉林女，林女抱住吧台旁柱子喊叫其
    非債務人，不要找其等語，丁○○、己○○又要加入強拉林女，庚○○見狀上前
    阻止帶走林女，丁○○甚為不滿，即用手猛力推撥庚○○，致陳女後退站立不穩
    而倒地，及陳女項鍊被扯斷掉落地上，丙○○見庚○○無辜被其牽累受攻擊，乃
    大叫稱庚○○與你們無關，不要傷害她，我與你們走就是等語，丙○○在被此種
    強暴情形下，不得已乃與丁○○等外出。五人先將林女載往嘉義仁義潭方向，本
    欲將林女載至壬○○某友人之空屋內，以聯絡戊○○出面清償上開本金及利息，
    乃於途中改變主意，以行動電話，互相聯絡改載林女至嘉義市○○街四十一號丁○○之友人羅名男經營之電動玩具店（一樓）之二樓住處，在該處由丁○○要林
    女以電話聯絡戊○○出面，後由丁○○在電話中要脅戊○○先還二百萬元，經戊○○報警，至同日晚上七時四十分許，為警查出丁○○等以行動電話發話地址，
    前往搜捕時，為警當場查獲。
三、案經嘉義市警察局第二分局報請臺灣嘉義地方法院檢察署檢察官偵查起訴。
      理      由
一、訊據上訴人即被告丁○○、己○○、壬○○、辛○○四人，均矢口否認有上開妨
    害自由犯行，均辯稱：渠等至庚○○之會計事務所找丙○○，係要請其找戊○○
    出面解決債務，並未強拉及強押走丙○○，係丙○○自願跟渠等出來，外出後並
    未限制林女之行動自由云云。另被告辛○○辯稱：其因剛好與丁○○至台南送羊
    肉，才一起至庚○○事務所，而其因有尿毒症，身體不適，非一同上至五樓，其
    後來至五樓門口非從事把風云云。
二、經查：
（一）被告四人與洪仁甫共同至上址庚○○事  務所強拉丙○○以強暴方法使丙○○
      行義務之事等情，業據丙○○於警訊、偵查中及原審指述綦詳，並經證人庚○○於本院證述屬實（見本院八十九年三月十四日訊問筆錄）。且被告壬○○亦
      供承：伊與丁○○、洪仁甫、己○○有進入事務所，辛○○沒進入，洪仁甫有
      走到丙○○身邊，而丁○○是以手拉庚○○等語（見本院八十九年三月十四日
      訊問筆錄）；被告丁○○於本院亦供承：那時是有碰到庚○○身體，而她的項
      鍊很輕，碰到衣服即掉下來等語（見本院八十九年三月十四日訊問筆錄）；而
      庚○○受被告丁○○推撥跌倒，並扯斷項鍊落地，仍表示不提出告訴，則其所
      證被告等四人在其事務所內如何強拉丙○○，門外有一人把風、及其阻止時對
      其施暴等情，應非子虛，倘被告未以暴力要丙○○外出，則證人庚○○何須加
      以阻止，被告丁○○又何須推撥陳女？庚○○既因為阻止被告等強拉林女外出
      ，而被撥倒在地且胸前項鍊亦被扯斷，已可證被害人丙○○受暴力強拉無訛，
      被害人丙○○陳稱其見庚○○因其事情，遭被告推撥跌倒，不得已才說不要再
      傷害其老板娘，其願跟被告等出去，其出去非主動自願者等語，與常情相符，
      足堪認被告等有以強暴方法使被害人丙○○行無外出之義務。
（二）公訴人及原審復據被害人丙○○於警、偵訊及原審審理時之指述及證人庚○○
      於警、偵訊時之證述，係由丁○○與己○○先押林女步行下樓，壬○○、洪仁
      甫則尚留於屋內監看陳女等以防報警，並以衛生紙擦拭其等碰觸過之物品以湮
      滅犯罪證據，辛○○則仍留站於門外把風警戒，未幾辛○○向屋內之壬○○等
      作手勢表示可以走了，三人即離去，五人將林女強押上車駛往嘉義仁義潭方向
      ，本欲將林女押至該處壬○○某友人之空屋內控制行動自由，以逼迫戊○○出
      面清償上開本金及利息，惟因該空屋無水、電等，乃於途中改變主意，以二具
      行動電話，互相聯絡改押林女至嘉義市○○街四十一號丁○○之友人及羅名男
      住處，在該處由丁○○命林女以電話聯絡戊○○出面，期間五人並由丁○○、
      己○○二人左右兩旁緊坐於林女旁邊，且於林女如廁時由洪仁甫緊跟監視，限
      制剝奪林女行動自由，並以上開電話命丙○○撥打與其夫戊○○，丁○○在電
      話中要脅戊○○先還二百萬元，否則不放回其妻，經戊○○報警，為警前往搜
      捕時，丁○○五人在上址正押林女下樓欲改換地點，為警當場查獲，因認係被
      告等所犯係刑法第三百零二條第一項以非法方法剝奪他人行動自由罪云云。然
      查：
(１） 證人庚○○於本院前審證稱：丙○○非被押走，係自願與被告等一起走，林女
      於案發前一個月本即寫好一紙條交給其事務所另一職員蕭雪如，紙條載有被告
      等名字，出入場所及習性，表示如其有事，即係此等人所為等語（見本院前審
      卷第一五一頁正反面、第一五二頁）；復於本院到庭證稱：對於警、偵訊時之
      供述係誇大其詞，丙○○與他們出去後，伊事務所另外一位會計小姐說：丙○○在一個月前寫了逼張紙條說若是她有什麼事，就是那些人做的，她就拿出那
      紙條，上面有寫那些人的家庭背景及家裡電話等，那時丙○○先生即住在伊事
      務所對面我家供他居住，伊即拿紙條去給丙○○先生看，那時她先生即要伊在
      供述時要誇大其詞，他要伊把那些人咬下去，其時他們進來時有叫丙○○大嫂
      等語（見本院八十九年三月十四日訊問筆錄）；足見證人庚○○於警偵訊時之
      證述，核與被害人丙○○之指述大致相符，當係受丙○○之夫戊○○之串證而
      為前開指述及證述，尚難以其等之警偵訊之供述遽予認定。而前開犯罪事實二
      之部分為證人庚○○於本院仍為指證，理由（二）證人庚○○並無該證述，自
      難予遽採。
（２）證人即當時在庚○○會計師所接洽事務之甲○○於本院證稱：當時有三、四人
      上來，有一個小姐突然跑到櫃檯，不知是丁○○或己○○大聲說不要躲了，那
      小姐躲到櫃檯去，庚○○說不要在此發生糾紛拉扯，是小姐看到他們才躲起來
      ，他門與小姐發生爭執，庚○○為護衛小姐才跌倒，然後小姐跟他們出去，沒
      多久又回來拿皮包等語（見本院八十九年四月十八日訊問筆錄）；是以茍被害
      人丙○○係被被告等人強押走，並剝奪被害人行動自由，則被害人於出去之後
      ，仍能一個人回來拿皮包而再一起出去？顯與常情不符。
（３）證人即在嘉義市○○街四十一號經營吉馬電動玩具店之羅名男於警訊證稱：伊
      僅認識丁○○，他說要來泡茶，沒有說要做何事，他們晚上七點來，他們是一
      起走上二樓等語（見警局卷第二十四頁正反面）；於本院前審證稱：「（丁○○、壬○○、己○○、辛○○四人到我樓上的事，我）知道。丁○○帶一女的
      朋友過來在樓上泡茶聊天談事情，後來才知道是戊○○的太太，戊○○的太太
      有時到樓下打電動玩具，丁○○沒跟下去，他們可自由活動，我買飯給他們吃
      ，他們像朋友在聊天．．」等語（見本院前審卷第五十七頁背面）。復於本審
      證稱：是丁○○打電話給伊稱要帶朋友來泡茶，進來時是男女朋友，就上來二
      樓泡茶聊天，沒有異樣，共有四位及一位女孩子，他們進來在聊天，沒有押她
      的樣子，伊替他們叫飯用餐，他們在那裡泡茶聊天，伊不認識那女孩子，伊以
      為係丁○○女朋友，她有下樓，伊以為她下樓去上廁所，後來伊看到她在打電
      動玩具，他們吃完飯後要下樓，警方就來了，伊沒有看到他們係挾持的樣子等
      語（見本院八十九年一月十八日訊問筆錄）。且受僱該電動玩具店之證人方雲
      霞亦於本院前審供證：以前在嘉義市吉馬電動玩具店工作時曾見過被告等一次
      ，其在樓下看店，被告等進來即直接上樓去，其還見一女子隨同上樓，該女子
      神色與常人無異等語（見本院前審卷第一一○頁正反面）。足見該兩證人所證
      尚非子虛。是以丙○○既被強押，並「限制剝奪行動自由」，何以又能獨自下
      樓打玩電動玩具，又不趁機逃逸報警？顯見被害人丙○○指述，尚有不實。亦
      足徵證人庚○○前開所述，係丙○○之夫要渠等誇大其詞，亦非無稽。
（４）證人即到電動玩具店查獲被告等人之員警乙○○於本院到庭證稱：我們進去時
      ，被告等人是在樓梯間要下去，沒有看到丙○○，我們問他們丙○○在何處，
      那時剛好看到丙○○她在一樓打電動玩具，不是跟他門一起走下來等語（見本
      院八十九年三月十四日訊問筆錄），足徵證人羅名男於警訊、本院前審及本審
      之證述，尚非為被告等迴護之詞甚明。
（三）綜上所述，被告等所辯無強暴手段使被害人行無義務之事固係卸責之詞，委無
      足採，惟所辯被害人丙○○係願意跟渠等出去，期間並無被害人指述之剝奪行
      動自由等情，尚屬可採。
三、核上訴人即被告四人所為均犯刑法第三百零四條第一項之強制罪罪。公訴意旨以
    被告等所為係犯刑法第三百零二條第一項以非法方法剝奪他人行動自由罪，起訴
    法條尚有未洽，應予變更。被告等四人與洪仁甫間有犯意聯絡及行為分擔均為共
    同正犯。又被告辛○○曾於八十一年一月及十月間，因違反麻醉藥品管理條例案
    件，經臺灣雲林地方法院先後分別判處有期徒刑十月、七月確定，於八十三年十
    月三日接續執行完畢，此有臺灣嘉義地方法院檢察署刑案資料查註記錄表附卷可
    憑，其於有期徒刑執行完畢後五年內再犯有期徒刑以上之本罪，為累犯，應依刑
    法第四十七條規定加重其刑。
四、原審以被告等罪證明確，因以論罪可刑，固非無見。惟原判決認被告等所為係犯
    刑法第三百零二條第一項以非法方法剝奪他人行動自由罪，揆之前述，尚有未洽
    ；又原審併認被告壬○○、丁○○牽連犯同法第三百四十四條之重利罪，被告己○○牽連犯同法第三百四十四條之重利罪、第二百零一條第一項之偽造有價證券
    罪，又所謂供犯罪所用之物係指凡在實施犯罪行為所直接使用之物而言，本件被
    告己○○、壬○○所帶之行動電話僅供彼此聯絡之用尚非妨害自由犯罪中所直
    接使用之物，原審併予宣告沒收，亦有未洽（理由詳後述）。被告等上訴否認有
    妨害自由犯行雖無可取，惟原審此部分判決既有可議，自應將此部分撤銷改判。
    爰審酌被告等犯罪動機、目的、犯後態度及被告辛○○原屬事不干己，因一時失
    虞致罹刑典等情狀，各量處被告丁○○、壬○○、己○○有期徒刑陸月，辛○○
    有期徒刑四月，並均諭知如易科罰金之折算標準，以示懲儆。
五、公訴意旨另以：被告丁○○、壬○○、己○○共同自八十三年四月間起，趁戊○○在外吃喝玩賭，花費浩大，需款甚急，向其等借款時之急迫、輕率，在臺南縣
    新營市○○路汽車當舖內，陸續借予戊○○新臺幣（下同）十萬元、二十萬元、
    三十萬元不等之款項，而取得每月利息五分顯不相當之重利，先後以此法貸予戊○○四百餘萬元，取得戊○○償還之本息三百餘萬元，餘款皆另開立戊○○本人
    名義之本票及其父許興亞名義之支票金額共六百零四萬二千元支付，己○○復要
    求戊○○於八十四年十月間另開立許興亞名義未填金額之空白支票一張作為未結
    算確定數額之零星利息之擔保，約定算定後由戊○○補填金額，其後戊○○無力
    支付重利，己○○擅自於前開空白支票上填載六百五十萬元，與丁○○、壬○○
    共同持同其他本票、支票，向法院請求執行許興亞、戊○○之財產未果，因認丁○○、壬○○犯有同法第三百四十四條之重利罪，己○○犯有同法第三百四十四
    條之重利及第二百零一條第一項之偽有價證券罪嫌云云。
六、查公訴人認被告丁○○、壬○○犯有重利罪嫌，被告己○○犯有重利、偽造有價
    證券罪嫌無非以告訴人戊○○之指訴為其論據。訊據上訴人即被告丁○○、己○○、壬○○，均矢口否認有上開重利及偽造有價證券之犯行，被告丁○○、己○○、壬○○一致辯稱：皇達當舖僅係壬○○一人經營，戊○○係向丁○○借錢，
    未曾向皇達當舖借過錢，戊○○自己在經營汽車貸款當舖放高利貸，每次均係客
    戶向其貸款，許某始向丁○○轉借錢，非急迫、無經驗，且所借款項利息僅收月
    息一至二分半，非放高利貸收取不相當之重利，另己○○、壬○○各出資三百五
    十萬元，與戊○○在嘉義市○○路合夥經營振發汽車當舖，該六百五十萬元支票
    ，係戊○○自己簽發要返還己○○及壬○○上開出資者，並非己○○擅自偽填金
    額等語。
七、經查：
（一）被告丁○○、己○○、壬○○三人共同經營皇達汽車當舖，以月利率高達五分
      之顯不相當重利，借款予戊○○十萬、二十萬、三十萬元等事實，固據戊○○
      分別於歷次警、偵訊中及原審審理時供述甚為詳確，復經證人文致強證述戊○○向其借用汽車行車執照及身分證影本向丁○○、己○○、壬○○等人所經營
      之皇達汽車當舖借錢等情相符，並有戊○○向丁○○、己○○、壬○○等人借
      款時簽發交付之支票共十三張附卷可稽，及證人林俊謀、陳泰富、胡永森等人
      透過戊○○向丁○○、己○○、壬○○等人借款之保管條、汽車行照、過戶申
      請書、身分證影本及本票等在卷可資佐證，然者重利罪之成立須乘人之急迫、
      輕率或無經驗貸以金錢而取得與原本顯不相當之利息始足當之。苟借款人非無
      經驗，即與重利罪之構成要件有間。證人即告訴人曾向其借用汽車行車執照及
      身分證影本向被告等經營之皇達汽車當舖借錢之文致強於本院前審調查時結證
      其曾聽告訴人說過告訴人有做放款（按指汽車貸款）等語（見本院前審卷第五
      十六頁）；證人即與告訴人有同學之誼之蔡宗毅於本院前審調查時結證：告訴
      人戊○○先和朋友開一家友信汽車借款，沒多久拆夥後自己在嘉義市○○路開
      一家久富汽車借款，嗣被檢舉，復在嘉義市○○路做汽車借款，其與戊○○有
      往來故知情，且曾幫忙申請振發當舖之電話等語（見本院前審卷第五十六頁正
      反面）。證人鄭文龍於本院前審調查時證述其知戊○○有在嘉義市○○路開汽
      車當舖，不知與誰合夥等語（見本院前審卷第五十七頁。證人林俊謀於本院前
      審調查時證述：其曾持車籍資料向戊○○借款，不認識被告等，亦未曾向被告
      借錢等語（見本院前審卷第五十七頁正反面）。證人蘇成章於本院前審調查時
      供證：與己○○聊天時知戊○○經營汽車當舖並曾向戊○○買過珍珠項鍊等語
      （見本院前審卷第五十八頁）。參諸上述證人證言，可知告訴人戊○○亦曾經
      營汽車當舖放款業務，對於該行業收取利息較諸民間一般放款利息為高知之甚
      稔，且證人戊○○於原審法官訊問（向丁○○、壬○○及己○○所借之錢何用
      ？）供稱：有投資酒店、喝酒、賭博均有，有時朋友賭博需現款而轉借朋友，
      伊未賺利息等語（見原審卷第二五六頁背面），姑不論其以高利向他人借貸轉
      借他人而未賺利息與常情不符，而依其所供承其向被告借貸款項，顯非出於輕
      率、急迫或無經驗，則被告丁○○、壬○○、己○○之貸與金錢，尚難成立重
      利罪責。
（二）被告己○○主張其所收取之前揭發票人許興亞名義之六百五十萬元支票，係其
      與被告壬○○各出資三百五十萬元，與戊○○合夥經營振發當舖，嗣未營業，
      由戊○○簽發作為返還渠等出資之用者云云，為戊○○所堅詞否認，且該六百
      五十萬元之支票，係戊○○向皇達當舖借款所欠之款乙節，已據證人文致強於
      原審證述在卷，文致強並供稱己○○曾詢問其知否戊○○行蹤，並出示該六百
      五十萬元支票，稱該支票係戊○○向其等借錢所交付者等語（見原審卷第三六
      九頁背面、第三七０頁），足認上開六百五十萬元支票非戊○○欲退還己○○
      、壬○○之合夥經營振發汽車當舖之投資款，又證人陳嘉雄於本院前審調查時
      始結證：戊○○簽發許興亞名義之上開六百五十萬元支票時其有在場看見，嗣
      己○○持之欲向其調現時，其一看即知係戊○○所簽發之上開支票云云（見本
      院前審卷第九十七頁正反面），然戊○○簽發支票對陳嘉雄而言事不關己，且
      事隔多年何以記得戊○○所簽發之支票面額為六百五十萬元，其證詞固亦不足
      採，惟上開許興亞名義之支票係戊○○交付己○○用供擔保之支票，為戊○○
      所是認，雖戊○○供稱係供利息支付之擔保，惟依吾人生活經驗，空白支票咸
      擔保本息之支付，至少擔保本金之支付戊○○所供顯有不實。上開空白支票既
      係供擔保之用，即係授權執票人於不獲清償時可以填載金額、日期，以提示支
      票，始符擔保之旨。如解為執票人於不獲清償時仍須經發票人同意始可填載日
      期或金額，或由發票人親自填載，則苟發票人不予同意，執票人持有票據與未
      持有票據復有何不同？又有何擔保可言？故被告己○○執有上開空白支票，依
      事前授權填載告訴人所欠金額及日期，要無偽造有價證券可言，自亦難論以偽
      造有價證券罪。
八、綜上所述，上訴人即被告丁○○、己○○、壬○○等所辯否認重利及偽造有價證
    券之犯行，尚屬可採。此外復查其他積極證據足資被告丁○○、己○○、壬○○
    等有重利及偽造有價證券之犯行，是被告丁○○、己○○、壬○○等此部分之犯
    行尚屬不能證明，惟因公訴人認重利部分與被告己○○、壬○○、丁○○所犯妨
    害自由罪間；偽造有價證券部分與被告己○○所犯妨害自由罪間有方法結果之牽
    連關係，爰不另為無罪之諭知。
據上論斷，應依刑事訴訟法第三百六十九條第一項前段、第三百六十四條、第二百九
十九條第一項前段、第三百條，刑法第二十八條、第三百零四條第一項、第四十七條
、第四十一條，罰金罰鍰提高標準條例第一條前段、第二條，判決如主文。
本案經檢察官楊秀美到庭執行職務。
中    華    民    國      八十九      年      五      月      十七      日
                                  臺灣高等法院臺南分院刑事第一庭
                                      審判長法官  鄭    文    肅
                                            法官
                                            法官  楊    明    章
右正本證明與原本無異。
檢察官如不服本判決，應於判決送達後十日內向本院提出上訴書。
                                      法院書記官  易    慧    玲
中    華    民    國      八十九      年      五      月      十八      日
附錄本判決論罪科刑法條：
刑法第三百零四條第一項：以強暴、脅迫使人行無義務之事或妨害人行使權利者，處
                        三年以下有期徒刑、拘役或三百元以下罰金。


司法院資訊處製作；財團法人民間司法改革基金會備份。
